【裁判字號】    97,重訴,798
【裁判日期】    971124
【裁判案由】    確認債權存在等
【裁判全文】
臺灣臺北地方法院民事判決             97年度重訴字第798號
原      告  甲○○
訴訟代理人  謝華凱律師
被      告  張立中（被繼承人杜晨生遺產管理人）
            展雲事業股份有限公司
法定代理人  乙○○
上  一  人
訴訟代理人  呂光武律師
上列當事人間請求確認債權存在等事件，經本院於民國97年11月
3日言詞辯論終結，判決如下：
    主      文
確認原告對於杜晨生之遺產有新臺幣伍仟壹佰玖拾壹萬捌仟捌佰
零陸元之債權存在。
原告其餘之訴駁回。
訴訟費用由被告展雲事業股份有限公司負擔十分之九，餘由被告
張立中負擔。
    事實及理由
一、本件被告張立中經合法通知，未於言詞辯論期日到場，核無
    民事訴訟法第386條所列各款情形，爰依原告之聲請，由其
    一造辯論而為判決。
二、原告主張：
（一）訴外人杜晨生（民國84年3月15日死亡）於79年3月19日向
      訴外人中國農民銀行（中國農民銀行與合作金庫銀行合併
      成為合作金庫商業銀行）借款新台幣（下同）2800萬元，
      並提供杜晨生所有坐落臺北市○○區○○段二小段126地
      號、所有權應有部分26分之2，及其上門牌號碼臺北市松
      山區○○○路96號10樓建號2919建物（下稱2919號房地）
      ，及台北市松山區○○○路98號10樓建號2920建物（下稱
      2920號房地）作為擔保，該筆借款原告於88年7月至12月
      間依債務本旨向中國農民銀行清償完畢。杜晨生於79年7
      月12日向中國農民銀行借款1400萬元，原告並為該筆借款
      之連帶保證人。原告就杜晨生上開二筆借款，復均提供所
      有基隆市七堵區○○○段石厝坑小段58-2地號（下稱58-2
      地號）土地為擔保。杜晨生上開二筆借款原告已以利害關
      係人、連帶保證人及物上保證人之身分，於88年7月至12
      月間依債務本旨向中國農民銀行清償完畢，原告於清償之
      限度內承受債權人之權利，中國農民銀行之債權已移轉於
      原告，則原告對該筆借款之主債務人即杜晨生之遺產自有
      求償權。
（二）原告向中國農民銀行清償上開二筆借款包括1400萬元及
      2800萬元，其本金餘額分別為13,433,364元及26,993,162
      元暨利息共5191萬8806元，清償方式為被告展雲事業股份
      有限公司（下稱展雲公司）於88年4月18日與原告及訴外
      人曹惠美等人訂定不動產買賣契約，該契約書第二條及其
      附件四約定被告展雲公司以買賣價金之一部，代原告向中
      國農民銀行清償上開二筆借款，以此作為買賣價金之交付
      。被告展雲公司為履行約定，於88年6月21日與中國農民
      銀行簽訂代償協議，被告展雲公司經原告同意後，依上開
      代原告向中國農民銀行清償上開二筆債務完畢。上開二筆
      債務雖由被告展雲公司出面清償，但其實為依原告之委託
      ，被告展雲公司既非基於本身利益向中國農民銀行清償上
      開二筆借款，其對杜晨生顯無求償權。
（三）被告展雲公司對杜晨生並無債權存在，然其代原告向中國
      農民銀行清償上開二筆債務本金及利息合計共5191萬
      8806元後，卻稱其對杜晨生有5191萬8806元之債權，並已
      向杜晨生之遺產管理人即被告張立中報明債權。被告張立
      中即杜晨生之遺產管理人，亦不能承認原告對杜晨生之遺
      產有5191萬8,806元之債權存在，致原告在私法上之地位
      有受侵害之危險，原告對於被告展雲公司有以確認判決除
      去此項危險之必要等情。
（四）爰聲明求為：1、如主文第一項所示。2、確認被告展雲公
      司對杜晨生無5191萬8806元之債權存在。
二、被告張立中未於言詞辯論期日到場，據其前到場所為之聲明
    及陳述，略以：
（一）被告張立中受本院指定為被繼承人杜晨生之遺產管理人，
      經本院准對杜晨生之債權人及受遺贈人為公示催告，於公
      示催告期間屆滿之97年11月7日前，依法被告張立中之職
      務僅為受理申報及編造分配表，尚未至承認、否認債權，
      及列入或不列入分配表或拒絕給付之清償遺產債務階段。
      原告為債權聲報人，對將來其債權被列入遺產分配表固有
      期待，但期待權應不得作為請求權行使，故原告對被告張
      立中並無民事訴訟法第247條第1項所稱即受確認判決之法
      律上利益。
（二）被告展雲公司近期仍向被告張立中增加債權聲報額，在未
      確定聲報總額之前，被告張立中無從決定如何將債權聲報
      額列入分配表。再者，原告已向被告展雲公司提起本件訴
      訟，被告張立中待本件判決確定後，即會依該判決製作分
      配表，對被告張立中而言，原告請求客觀上並未陷於不確
      定狀態或有不確定狀態之虞，原告僅是主觀上認為其法律
      地位陷於不明確，仍無確認之訴之法律上利益等語，資為
      抗辯。而聲明求為原告之訴駁回。
三、被告展雲公司則以：
（一）被告展雲公司與中國農民銀行間於88年6月21日代償協議
      書第一條約定：「乙方（被告展雲公司）同意：（一）代
      償中國寶塔事業股份有限公司及其關係人許仁海、許金修
      、李麗春、杜勉之、曹惠美、姚惠英、許恭明、杜晨生、
      陸居庸、劉魁松、任中齡、江午發、廖秀鳳、周邦珍等（
      以下簡稱「丙方」）積欠甲方（中國農民銀行）之十八筆
      債務本金合計肆億伍仟柒佰肆拾玖萬柒仟參佰零伍元」
      ，可見被告展雲公司係以自己名義對中國農民銀行清償杜
      晨生之債務，並非代原告清償。被告展雲公司以自己名義
      為杜晨生代償其分別於79年3月19日及同年7月12日向中國
      農民銀行借款2800萬元及1400萬元所剩之餘額，即本金餘
      額分別為2699萬3162元及1343萬3364元，含利息合計
      5191萬8806元。被告展雲公司代杜晨生清償債務，依民法
      第312條規定，被告展雲公司於清償限度內自得承受中國
      農民銀行對杜晨生之權利。縱被告展雲公司非民法第312
      條規定之利害關係人，亦為民法第311條規定之第三人。
（二）杜晨生向中國農民銀行借貸之2800萬元及1400萬元，乃由
      杜晨生提供自己所有2919號房地及2920號房地作為擔保，
      並分別於79年3月13日及79年6月5日設定本金最高限額抵
      押權3360萬元及1680萬元與中國農民銀行，該二筆債務之
      擔保物不包括原告所有58-2地號土地。退步言之，原告縱
      提供上開58-2地號土地設定抵押權與中國農民銀行擔保杜
      晨生所負債務，然其設定登記時間為79年5月30日，但杜
      晨生於79年3月19日即向中國農民銀行借貸2800萬元，上
      開2800萬元借款債務顯不可能以原告所有58-2地號土地作
      為擔保。況依銀行實務，其通常以債權額加二成設定最高
      限額抵押權，則最高限額4680萬元抵押權擔保之借款本金
      應為3900萬元（4680/1.2=3900），杜晨生上開二筆借款
      之本金合計已達4200萬元，顯與當事人真意不符。原告復
      非杜晨生上開2800萬元借款之連帶保證人，原告自無以其
      為連帶保證人或物上保證人主張對杜晨生有求償權。此外
      ，本件原告提供之上開58-2地號土地，並未遭拍賣，自與
      民法第879條及第281條第1項規定之求償權要件不符，原
      告對杜晨生仍無求償權。
（三）原告與被告展雲公司於88年4月18日簽立之不動產買賣契
      約書第二條第一款僅約定，被告展雲公司承受原告及訴外
      人中國寶塔事業股份有限公司（下稱中國寶塔公司）對中
      國農民銀行積欠之債務，並以此作為買賣價金給付方式之
      一，但未約定被告展雲公司需將代償取得之求償權移轉與
      原告，可見原告並無其主張之求償權存在。至於被告展雲
      公司對被告張立中行使對杜晨生之求償權後，是否應依上
      開不動產買賣契約第二條第一款約定給付買賣價金與原告
      ，則屬另外法律關係，縱應給付，被告展雲公司亦得行使
      同時履行抗辯權。
（四）原告請求確認被告展雲公司對杜晨生無5191萬8806元之債
      權存在，縱屬有據，亦不當然導出原告對杜晨生有5191
      萬8806元之債權存在。原告此部分請求，欠缺權利保護要
      件等語，資為抗辯。爰聲明求為原告之訴駁回。
四、按確認法律關係之訴，非原告有即受確認判決之法律上利益
    者，不得提起，民事訴訟法第247條第1項定有明文。所謂即
    受確認判決之法律上利益，係指因法律關係之存否不明確，
    致原告在私法上之地位有受侵害之危險，而此項危險得以對
    於被告之確認判決除去之者而言（最高法院42年台上字第
    1031號判例參照）。本件原告對杜晨生之遺產管理人即被告
    張立中（見卷第8頁之本院95年度財管字第135號裁定）請求
    確認其對杜晨生有5191萬8806元之債權存在，被告張立中則
    抗辯其現不能認定原告對杜晨生之遺產是否該債權存在等語
    ，則原告對杜晨生之遺產是否有上開5191萬8806元之債權存
    在即陷於不明，原告復已於法定期限內向被告張立中報明債
    權，有原告致被告張立中函及掛號郵件收件回執附卷可查（
    見卷第72頁至第74-1頁及第159頁），則被告張立中不能認
    定原告是否可行使原告主張之上開求償權，自會影響原告可
    否對杜晨生之遺產行使求償權之法律上地位，原告有對被告
    張立中提起本件確認之訴之法律上利益。被告張立中雖抗辯
    在公示催告期間屆滿前，其毋庸決定列入分配表之債權為何
    ，原告無對之提起本件確認訴訟之利益云云。查本院96年度
    家催字第138號裁定主文記載：「被繼承人杜晨生之債權人
    及被遺贈人，應自本公示催告最後登載新聞紙之日起壹年陸
    個月內，報明債權及願受遺贈與否之聲明，如不於上述期間
    內為報明或聲明者，僅得就賸餘財產行使其權利」（見卷第
    9 頁），核上開債權人報明債權之公示催告期間，僅使在該
    期間內報明債權之債權人，得就杜晨生之遺產行使權利，若
    未在該期間報明者，僅得就賸餘財產行使權利，並非謂遺產
    管理人在該公示催告期間，對於已報明之債權完全毋庸審酌
    是否可列入分配表，被告張立中既不能認定原告對杜晨生之
    遺產確有上開債權存在，原告為除去其法律上地位不確定之
    狀態，自有對被告張立中提起本件訴訟之必要，不能僅以上
    開公示催告期限尚未屆滿，而謂原告對被告張立中無提起本
    件確認之訴之法律上利益。被告張立中復抗辯原告已對被告
    展雲公司提起本件訴訟，其將依該訴訟之確定結果製作分配
    表，自毋庸對之提起確認訴訟。然原告若僅對被告張立中提
    起本件確認訴訟而未對被告張立中提起，則將來判決確定之
    效力是否及於被告張立中即有疑義，仍不能以被告張立中承
    諾將依日後判決確定之結果製作分配表，即認為原告對被告
    張立中提起本件確認之訴之法律上利益。被告張立中此部分
    抗辯，自無可取。至原告請求確認被告展雲公司對杜晨生無
    上開5191萬8806元之債權存在部分，因縱被告展雲公司對杜
    晨遺產無上開5191萬8806元債權存在，並不能因而認定原告
    對杜晨生遺產有上開5191萬8806元之債權存在，即原告依該
    聲明並不能將其私法上地位受侵害之危險除去，原告此部分
    請求，並無受確認判決之法律上利益，自屬無據。
五、經本院與原告、被告展雲公司整理本件不爭執及爭執事項如
    下（見卷第189頁背面）：
（一）不爭執事項：
   1、原告與被告展雲公司於88年4月18日間簽訂不動產買賣契
      約書，被告展雲公司依上開不動產買賣契約書第二條應給
      付買賣價金。
   2、杜晨生於79年7月12日向中國農民銀行借款1400萬元，原
      告為該筆借款之連帶保證人。杜晨生於79年3月19日向中
      國農民銀行借款2800萬元。
   3、被告展雲公司與中國農民銀行簽訂代償協議書，被告展雲
      公司依該代償協議書，代償訴外人杜晨生所欠二筆借款，
      其本金及其利息合計5191萬8806元。
（二）爭執事項：
   1、原告於被繼承人杜晨生報明債權期限尚未屆滿、尚未作成
      分配表、尚未明確表示承認或否認之階段，原告是否有提
      起本件確認訴訟之利益？
   2、被告展雲公司依上開代償協議書代償杜晨生對中國農民銀
      行之債務，係基於自己之利益清償，抑或依上開不動產買
      賣契約第二條第一款約定以給付原告買賣價金之方式所為
      之清償？
   3、被告展雲公司若基於上開不動產買賣契約第二條第一款約
      定代原告所為之清償，原告得否依民法第312條、749條，
      或民法第881條之17準用同法第879條規定，承受中國農民
      銀行對訴外人杜晨生之權利？
六、經查：
（一）被告展雲公司（買受人），與原告，及訴外人曹惠美、財
      團法人私立中華海景孝園公墓管理服務中心（下稱海景孝
      園公墓管理中心（以上均為出賣人）、林明義及蘇志仁（
      以上均為保證人）等人，於88年4月18日簽訂不動產買賣
      契約書，其第二條買賣價金約定：「甲方（被告展雲公司
      ）以下列方式支付本件不動產買賣價金：（一）承受丙方
      （原告）及戊方（中國寶塔公司）積欠中國農民銀行之全
      部債務（詳如附件四）」，而該附件四為「中國寶塔事業
      股份有限公司及關係戶債務明細表」，其債務總額達4億
      5749萬7305元，該明細表中雖列有中國寶塔公司之債務，
      但無原告債務在列，然列有杜晨生本金餘額分別為
      26,993,162元及13,433,364元之二筆債務，有不動產買賣
      契約書及後附附件四在卷可查（見卷第26頁及第58頁），
      而上開本金餘額13,433,364元及26,993,162元之債務，分
      別為杜晨生於79年7月12日及同年3月19日向中國農民銀行
      借貸之1400萬元及2800萬元，有借據二份及合作金庫商業
      銀行中山分行97年9月22日合金中山逾催字第0970004412
      號函為證（見卷第138頁至第139頁及第167頁），可見上
      開不動產買賣契約第二條約定所謂承受原告積欠中國農民
      銀行之債務，是指由被告展雲公司清償該附件四所列包括
      杜晨生二筆債務在內除中國寶塔公司以外之債務，以代買
      賣價金之支付。被告展雲公司再於88年6月21日與中國農
      民銀行簽立代償協議書，依該協議書第一條約定，被告展
      雲公司同意代償杜晨生等積欠中國農民銀行之債務計4億
      5749萬7305元，有代償協議書為證（見卷第59頁），上開
      債務亦經被告展雲公司清償完畢，有合作金庫商業銀行中
      山分行97年9月22日上開函文在卷可查（見卷第167頁），
      原告等上開不動產買賣契約之出賣人亦於88年6月21日出
      具同意書與中國農民銀行，同意被告展雲公司代為清償杜
      晨生及中國寶塔公司等上開附件四所列債務，有同意書附
      卷可稽（見卷第60頁），故被告展雲公司係依其與原告簽
      立之上開不動產買賣契約，以為原告清償杜晨生上開二筆
      借款等債務作為對於原告買賣價金之支付，並與中國農民
      銀行簽立上開代償協議書，被告展雲公司業已清償杜晨生
      積欠上開2800萬元及1400萬元二筆債務。則被告展雲公司
      雖是以其自己名義與中國農民銀行簽立上開代償協議書並
      清償杜晨生上開二筆債務，但被告展雲公司實為基於其與
      原告等人簽立之上開不動產買賣契約，並依原告委託逕將
      買賣價金作為對杜晨生上開二筆債務之清償，故上開不動
      產買賣契約附件四雖未列有原告債務，但原告仍需出具上
      開同意書與中國農民銀行，蓋原告依上開不動產買賣契約
      本可取得買賣價金，但現由被告展雲公司直接支付與中國
      農民銀行，堪認被告展雲公司係基於受原告委託清償杜晨
      生上開二筆債務。
（二）被告展雲公司雖抗辯原告並未出面與中國農民銀行簽立代
      償契約，而是由其簽立，顯非原告代償杜晨生對中國農民
      銀行之債務云云。然查，被告展雲公司是以其依上開不動
      產買賣契約應給付原告之部分買賣價金，用以清償該不動
      產買賣契約附件四之債務，可見被告展雲公司向中國農民
      銀行清償杜晨生積欠之債務，僅是受原告委託，實際清償
      人仍應為原告。至上開不動產買賣契約第二條第一款所約
      定之「承受」，因該約定承受者為杜晨生對中國農民銀行
      之債務，並非承受原告本身之債務，故該所謂承受應非民
      法第301條規定之第三人與債務人訂定契約承擔其債務。
      核當事人之真意應為被告展雲公司必須以清償上開附件四
      包括杜晨生對中國農民銀行積欠之債務作為對於原告買賣
      價金之給付。被告展雲公司雖云上開不動產買賣契約之出
      賣人並非僅有原告，則其當非僅需對原告給付買賣價金，
      其所為上開清償，自非當然由原告取得求償權。查上開不
      動產買賣契約之出賣人，固非僅有原告，尚包括訴外人中
      國寶塔公司、曹惠美及海景孝園公墓管理服務中心，但該
      不動產買賣契約第二條買賣價金既已約定，被告展雲公司
      除承受原告及中國寶塔公司積欠中國農民銀行之全部債務
      外，尚另承受中國寶塔公司積欠訴外人大通建經股份有限
      公司之全部債務，並代曹惠美、原告、海景孝園公墓管理
      中心及中國寶塔公司清償買賣標的物積欠之地價稅、房屋
      稅，並繳納買賣標的物土地部分各該出賣人應負擔之土地
      增值稅，並另給付其等出賣人二億元（見卷第26頁）後，
      被告展雲公司給付價金之義務即為履行完畢，堪認被告展
      雲公司承受各該債務或代償、繳納其等積欠之稅款，即為
      履行其對各該出賣人之債務，上開不動產買賣契約所稱被
      告展雲公司因承受原告積欠中國農民銀行之債務而清償杜
      晨生對中國農民銀行之債務，自屬履行應給付原告買賣價
      金之部分義務。又上開不動產買賣契約第二條第一款雖約
      定被告展雲公司應承受原告及中國寶塔公司就該附件四所
      列全部債務，然該附件四上已列有中國寶塔公司之債務，
      並無原告債務，可見該附件四所列杜晨生等中國寶塔公司
      以外之債務，均應列為被告展雲公司承受原告積欠中國農
      民銀行債務之範圍。被告展雲公司此部分抗辯，為無可取
      。被告展雲公司又云上開不動產買賣契約附件四所列債務
      ，並不包括原告，被告展雲公司不可能代償原告對中國農
      民銀行所負債務云云。惟查，原告乃主張其係以民法第
      312條規定之利害關係人身分、物上保證人身分或連帶保
      證人身分，代償主債務人杜晨生積欠中國農民銀行之債務
      ，並非主張被告展雲公司乃代其清償其對中國農民銀行之
      債務，上開附件四列有杜晨生二筆債務，足證原告係委託
      被告展雲公司向中國農民銀行代償杜晨生之債務，被告展
      雲公司所稱並無代償原告對中國農民銀行所負債務乙節，
      自與原告本件主張無涉。被告展雲公司此部分抗辯，洵無
      可取。
（三）按保證人向債權人為清償後，債權人對於主債務人之債權
      ，於其清償之限度內，移轉與保證人，民法第749條定有
      明文。連帶保證人雖與主債務人對債權人負連帶責任，對
      於債權人之責任無先後之分，然究不失為保證之性質，於
      其向債權人為清償後，保證人原有之代位權，並不因其為
      連帶保證人而喪失，仍應適用民法第749條規定。為債務
      人設定抵押權之第三人，代為清償債務，或因抵押權人實
      行抵押權致失抵押物之所有權時，該第三人於其清償之限
      度內，承受債權人對於債務人之債權，民法第879條亦有
      明文。此規定於最高限額抵押權亦準用之（民法第881條
      之17規定參照），再依民法物權編施行法第17條規定，民
      法物權編修正施行前設定之最高限額抵押權，亦適用之。
（四）本件杜晨生分別於79年3月19日及79年7月12日向中國農民
      銀行借款2800萬元及1400萬元，杜晨生上開1400萬元借款
      部分，原告並擔任連帶保證人，原告復於79年5月30日提
      供其所有上開58-2地號土地與中國農民銀行設定本金最高
      限額抵押權，該擔保權利總金額為4680萬元，擔保債務人
      包括原告及杜晨生，其擔保債務範圍依該抵押權設定契約
      書其他約定事項第一條約定：「立約定權設定契約書人（
      擔保提供人）所提供之本抵押物之擔保範圍包括債務人、
      擔保物提供人對抵押權人中國農民銀行（以下簡稱貴行）
      為擔保對貴行現在（包括過去所負現在尚未清償）將來所
      負之借款、票據、保證、損害賠償代墊保險費等以及其他
      一切債務，即在本抵押權設定契約書所定債權本金最高限
      額以內之清償及其利息、遲延利息、違約金、執行抵押權
      費用以及因債務不履行而發生之全部損害之賠償。」，有
      抵押權設定契約書、基隆市土地登記簿及他項權利證明書
      等件可稽（見卷第11頁、第16頁、第120頁、第112頁），
      此自屬民法第881條之1第1項規定之債務人或第三人提供
      其不動產為擔保，就債權人對債務人一定範圍內之不特定
      債權，在最高限額內設定抵押權相符，依上開說明，自有
      民法第879條規定之適用。次查，上開杜晨生79年7月12日
      1400萬元借款及79年3月19日2800萬元借款，分別為杜晨
      生在上開最高限額抵押權設定後及設定前對中國農民銀行
      所負借款債務，自屬上開抵押權設定契約書其他約定事項
      第一條所約定之「現在（包括過去所負現在尚未清償）將
      來所負之借款」，均屬上開最高限額抵押權所擔保之債務
      ，合作金庫商業銀行中山分行97年9月22日上開函文亦表
      示：原告提供其所有之58-2地號土地，作為杜晨生上開
      1400萬元借款債務之加強債權擔保（見卷第167頁）。足
      認原告就杜晨生上開1400萬元借款部分，乃兼具連帶保證
      人及物上保證人身分，就杜晨生上開2800萬元借款部分，
      則為物上保證人身分，均為民法第312條第2項規定之就債
      之履行有利害關係之第三人，原告復依上開不動產買賣契
      約委託被告展雲公司清償杜晨生上開二筆債務之本金及利
      息餘額共51,918,806元，已如前述，原告自得依上開民法
      第312條、第749條及第879條規定，在債權人中國農民銀
      行受清償之限度內即51,918,806元之範圍內，承受中國農
      民銀行對於杜晨生之債權，即中國農民銀行對杜晨生之借
      款債權即當然移轉與原告。杜晨生已於84年3月15日死亡
      ，現正就杜晨生之債權人及受遺贈人為公示催告程序（見
      卷第9頁之本院96年度家催字第138號裁定），原告主張其
      對杜晨生之遺產有上開51,918,806元之債權存在，自屬可
      取。
（五）被告展雲公司雖抗辯杜晨生就上開二筆借款，已提供其所
      有2919建號及2920建號房地作為擔保，原告提供之上開
      58-2地號土地僅作為其本身債務之擔保，原告並非上開二
      筆借款之物上保證人云云。惟查，依上開以58-2地號土地
      設定之本金最高限額抵押權約定之擔保債務範圍，已明確
      包括杜晨生之上開二筆借款，已如前述，被告展雲公司雖
      云依一般銀行實務通常是以債權額加二成為最高限額抵押
      權，本件杜晨生上開二筆借款之本金總合計4200萬元（
      1400萬+2800萬=4200萬），但設定之本金最高限額抵押權
      之最高限額僅4680萬元，顯然不足擔保。惟被告展雲公司
      就其所稱之銀行實務不能舉證證明，且杜晨生借貸之上開
      二筆借款，除以原告所有之58-2地號土地作為擔保外，杜
      晨生亦提供其所有2919建號及2920地號土地分別於於79
      年3月13日及79年6月5日設定登記本金最高限額3360萬元
      及1680萬元抵押權與中國農民銀行，有合作金庫銀行中山
      分行97年9月22日上開函文、抵押權設定契約書及建物登
      記第一類謄本附卷可參（見卷第167頁、第18頁及第19頁
      至第24頁），並非僅以原告提供之上開58-2地號土地作為
      擔保，自不能逕以原告上開58-2地號土地設定之最高限額
      抵押權之額度不足上開二筆借款本金總合之一‧二倍，即
      認為杜晨生上開二筆借款債務不在該最高限額抵押權擔保
      範圍內。被告展雲公司再云杜晨生於79年3月19日已向中
      國農民銀行借貸上開2800萬元，但原告所有58-2地號土地
      迄於79 年5月30日始設定最高限額抵押，顯不可能為上開
      2800萬元借款之擔保。查杜晨生雖於79年3月19日即借貸
      上開2800萬元，在原告所有上開58-2地號土地設定最高限
      額抵押權之前，且杜晨生就該2800萬元借款債務已提供上
      開2919建號及2920建號房地作為擔保，但亦不妨杜晨生於
      借貸後再增提原告上開58-2地號土地供作擔保，此對中國
      農民銀行並無不利，被告展雲公司僅以杜晨生上開2800萬
      元借款在前，原告提供上開58-2地號土地設定最高限額抵
      押權在後，即否認原告上開58-2地號土地並非上開2800萬
      元借款之擔保，仍無可取。被告展雲公司末云原告上開
      58-2地號土地設定之本金最高限額抵押權之額度僅4680萬
      元，自不能對杜晨生之遺產主張其有51,918,806元之債權
      存在。按民法第879條及第749條規定物上保證人取得求償
      權之範圍，係在其清償之限度內，並非限制在最高限額抵
      押權限額範圍內，蓋若原告僅在4680萬元之範圍內為杜晨
      生清償上開二筆借款本金及利息餘額，以其所有之58-2
      地號土地設定之上開本金最高限額抵押權並不能因此即可
      塗銷抵押權登記，原告所有之58-2地號土地仍有遭抵押權
      人實行抵押權之虞，故原告得代位中國農民銀行對杜晨生
      遺產行使求償權之範圍，自不限於本金最高限額抵押權設
      定之額度。況且，原告就上開1400萬元借款部分，亦得基
      於連帶保證人身分依民法第749條規定代位中國農民銀行
      行使求償權，則原告僅以物上保證人就上開2800萬元借款
      部分行使求償權之金額僅34,540,432元（本金餘額
      26,993,162+利息3,236,832+利息3,006,669+利息
      1,303,769＝34,540,432），仍在原告上開58-2地號土地
      設定之本金最高限額範圍內。至於被告展雲公司抗辯原告
      所有上開58-2地號土地並未遭拍賣致原告喪失所有權部分
      ，因民法第879條規定物上保證人代位行使求償權之要件
      為債務人設定抵押權之第三人代為清償債務，或因抵押權
      人實行抵押權致失抵押物之所有權時，則縱原告所有上開
      58-2地號土地並未因抵押權實行而喪失所有權，仍不妨原
      告以物上保證人身分為杜晨生清償債務而取得之求償權。
      又被告展雲公司聲稱上開不動產買賣契約並未約定需將因
      代償杜晨生債務取得之求償權轉讓與原告云云，惟原告係
      依民法第749條及879條因清償而當然取得上開求償權，自
      與上開不動產買賣契約是否約定移轉求償權無涉。被告展
      雲公司此部分抗辯，均無可取。
七、綜上所述，原告請求確認其對杜晨生遺產有5191萬8806元之
    債權存在，洵屬有據，應予准許。原告其餘請求，即屬無據
    ，應予駁回。
八、兩造其餘主張陳述及所提之證據，經本院審酌後，認均不足
    以影響本判決結果，均毋庸再予論述，附此敘明。
九、據上論結，原告之訴為一部有理由，一部無理由，依民事訴
    訟法第385條第1項、第79條、第85條第1項，判決如主文。
中    華    民    國    97    年    11    月    24    日
                  民事第三庭    法  官  黃書苑
以上正本係照原本作成
如對本判決上訴，須於判決送達後20日內向本院提出上訴狀
中    華    民    國    97    年    11    月    24    日
                                書記官  蔡月女


司法院資訊處製作；財團法人民間司法改革基金會備份。
